臺灣高等法院刑事判決
109年度上訴字第2102號
上  訴  人  臺灣新北地方檢察署檢察官
被      告  陳政諭
上列上訴人因被告詐欺等案件，不服臺灣新北地方法院於中華民
國109年4月8日所為108年度金訴字第92號第一審判決（起訴案號
：臺灣新北地方檢察署108年度偵字第3859號），提起上訴，本
院判決如下：
    主  文
上訴駁回。
    理  由
一、公訴意旨略以：被告陳政諭與王恩麟(經原審判刑確定)、李
    秉翰(由原審另行審結)共3人明知無販賣網路遊戲「TEON」
    遊戲幣之意思，竟共同意圖為自己不法之所有，基於詐欺取
    財及洗錢之犯意聯絡，先由王恩麟提供中華郵政帳號000000
    00000000號帳戶（戶名朱加芹），及由黃嘉璘（另行通緝）
    交付王恩麟使用之中華郵政帳號00000000000000號帳戶，被
    告則提供其設於中國信託商業銀行帳號000000000000號帳戶
    （下稱系爭帳戶），再由李秉翰以LINE通訊軟體作為聯絡工
    具，分別於附表所示之時間，向告訴人魏子翔、許宏佑、蔡
    明毅、王志豪佯稱出售網路遊戲「TEON」遊戲幣，致該4人
    均陷於錯誤，依指示匯款附表所示金額至各該帳戶（其中附
    表編號3告訴人蔡明毅匯款新臺幣《下同》5千元至系爭帳戶）
    ，旋遭王恩麟、李秉翰提領，因認被告涉犯刑法第339條之4
    第1項第2款之3人以上共同詐欺取財、洗錢防制法第14條第1
    項之一般洗錢罪嫌等語。
二、按犯罪事實應依證據認定之，無證據不得認定犯罪事實；不
    能證明被告犯罪者，應諭知無罪之判決，刑事訴訟法第154
    條第2項、第301條第1項分別定有明文。而事實之認定，應
    憑證據，如未能發現相當證據，或證據不足以證明，自不能
    以推測或擬制之方法，為裁判基礎。認定犯罪事實所憑之證
    據，雖不以直接證據為限，間接證據亦包括在內，然而無論
    直接或間接證據，其為訴訟上之證明，須於通常一般之人均
    不致有所懷疑，而得確信其為真實之程度者，始得據為有罪
    之認定，倘其證明尚未達到此一程度，而有合理之懷疑存在
    時，事實審法院復已就其心證上理由予以闡述，敘明其如何
    無從為有罪之確信，因而為無罪之判決，尚不得任意指為違
    法。又刑事訴訟法第161條第1項規定，檢察官就被告犯罪事
    實，應負舉證責任，並指出證明之方法，是檢察官對於起訴
    之犯罪事實，應負提出證據及說服之實質舉證責任，倘其所
    提出之證據，不足為被告有罪之積極證明，或其指出證明之
    方法，無從說服法院以形成被告有罪之心證，基於無罪推定
    原則，即應為被告無罪之判決。
三、公訴人認被告陳政諭涉犯上揭罪嫌，無非以被告之供述、同
    案被告王恩麟及李秉翰之自白、告訴人魏子翔、許宏佑、蔡
    明毅及王志豪於警詢時之證述、扣案王恩麟及李秉翰使用之
    行動電話共3支、新北市政府警察局板橋分局扣押筆錄、扣
    押物品目錄表、偵查報告及所附監視錄影畫面、LINE通訊對
    話紀錄截圖、網路轉帳交易成功畫面、帳戶交易明細表、內
    政部警政署反詐騙案件紀錄表、受理詐騙帳戶通報警示簡便
    格式表等，為其主要論據。訊據被告固坦承曾將系爭帳戶之
    提款卡借給王恩麟使用，惟堅詞否認有何共同詐欺取財及洗
    錢之犯行，辯稱：我不知道王恩麟跟我借提款卡係作為犯罪
    使用，並無參與詐欺取財及洗錢之犯意等語。
四、經查：
　㈠本案被告陳政諭曾將系爭帳戶之提款卡借給王恩麟使用；而
    李秉翰曾以LINE行動通訊或撥打電話等方式，分別向告訴人
    魏子翔、許宏佑、蔡明毅、王志豪佯稱販賣網路遊戲之虛擬
    寶物或遊戲幣，致該4人均陷於錯誤，各依指示匯款如附表
    所示之金額至各該帳戶；其中附表編號3告訴人蔡明毅之匯
    款5千元，係於民國107年12月20日8時13分許匯入系爭帳戶
    後，隨即由王恩麟持被告所出借之提款卡提領該筆5千元與
    李秉翰朋分等情，已據被告陳明在卷，並經王恩麟、李秉翰
    於偵訊及原審審理時供認不諱（他568卷第248頁、原審卷第
    136至137頁、174頁），核與告訴人魏子翔（偵3859卷第40
    至41頁)、許宏佑（偵3859卷第43至44頁)、蔡明毅(偵3859
    卷第36至38頁)、王志豪於警詢時所述情節（偵3859卷第45
    至46頁）相合，且有王恩麟及李秉翰所使用之行動電話共3
    支扣案可供佐證，及新北市政府警察局板橋分局扣押筆錄、
    扣押物品目錄表（他568卷第109至123頁）、偵查報告及所
    附監視錄影畫面（他568卷第5至17頁)、LINE通訊對話紀錄
    截圖（他568卷第26至27頁、36頁）、網路轉帳交易成功畫
    面（他568卷第28頁、31頁、226至228頁）、帳戶交易明細
    表（他568卷第61至67頁、209頁、229頁)、內政部警政署反
    詐騙案件紀錄表、金融機構聯防機制通報單、受理詐騙帳戶
    通報警示簡便格式表(他568卷第21至25頁、33至35頁、235
    至237頁）附卷可稽，此部分事實固堪認定。
　㈡惟刑法第339條之4第1項第2款之加重詐欺罪，須行為人主觀
    上有意圖為自己或他人不法所有之犯意，且對於3人以上共
    同詐欺取財之事已有認識，仍決意共同分擔內部分工行為；
    洗錢防制法第14條第1項之一般洗錢罪，則須行為人有同法
    第2條各款所定之洗錢行為，亦即：1、意圖掩飾或隱匿特定
    犯罪所得來源，或使他人逃避刑事追訴，而移轉或變更特定
    犯罪所得；2、掩飾或隱匿特定犯罪所得之本質、來源、去
    向、所在、所有權、處分權或其他權益；3、收受、持有或
    使用他人之特定犯罪所得者，始足當之。而將提款卡等帳戶
    資料借給他人使用者，可能原因不一而足，必於行為人已具
    備不法犯意，明知或預見所出借之帳戶資料將作為詐欺取財
    、洗錢之用，且該犯罪事實之發生也是其所希望或至少不違
    反其本意，在此情形之下，仍決意提供出借，始能以加重詐
    欺或洗錢罪相繩。否則，如係因相信借用人有正當用途，或
    因遭詐欺或脅迫而交出帳戶資料者，既不存在不法犯意，且
    未認識帳戶資料將作為不法詐財或洗錢之用，該犯罪事實之
    發生非其心中所願，即與加重詐欺、洗錢罪之構成要件不合
    。尤其現今詐欺犯罪猖獗，經政府機關頻為宣導、媒體多所
    批露，民眾受騙案件仍層出不窮，被害人亦不乏有高學歷或
    具相當社會經驗之人，受騙原因亦有不甚合乎情理者。倘若
    一般民眾會因遭受他人欺騙陷於錯誤而交付金錢，則基於相
    同原因陷於錯誤而答應出借帳戶資料者，即非不可能存在，
    不能僅憑行為人出借帳戶資料之事實，直接推論其對於構成
    犯罪之事實必定有所認識或預見。
　㈢關於出借系爭帳戶之提款卡，被告於警詢時稱：我將提款卡
    借給我的乾哥王恩麟，不知遭進行不法用途等語（他568卷
    第106至107頁）；於108年1月5日偵訊時稱：王恩麟說他的
    朋友要匯錢給他，他需要提款卡，所以跟我借，我不知道王
    恩麟將我的提款卡拿給李秉翰使用等語（他568卷第248頁）
    ；於108年1月11日原審羈押訊問時稱：王恩麟說別人要匯錢
    借他，沒有說要洗錢，我才將提款卡借給他去提領等語（聲
    羈17卷第22頁）；於108年2月21日偵訊時稱：當時我跟王恩
    麟住在一起，他說要借提款卡跟朋友借錢，朋友的錢可匯到
    我的帳戶給王恩麟等語(偵3859卷第176頁）；於原審準備程
    序時稱：王恩麟說他自己沒有提款卡要跟我借，我信任王恩
    麟，所以才把提款卡借給他，我不知道匯入的錢是被害人的
    錢等語（原審卷第137頁)；於原審審理時稱：王恩麟說跟朋
    友借錢，沒有提款卡，所以跟我借，且他之前玩遊戲有跟我
    借過，他玩遊戲都很正常，我沒想到會發生問題等語（原審
    卷第332頁）；於本院準備程序時稱：王恩麟說要跟朋友借
    錢，所以我借提款卡給他，事後才知道牽涉詐欺，當時是信
    任王恩麟等語（本院卷第64頁）。綜觀被告歷次之供詞，所
    述主要情節尚無明顯出入，自始至終均堅稱其出借系爭帳戶
    之提款卡時，不知王恩麟向其借卡之目的係作為犯罪使用。
    徵諸王恩麟於原審審理時所證：被告是我的乾弟，當時我跟
    被告2人一起住在被告的家，我對被告說有朋友要匯錢借我
    ，被告相信我就將提款卡借給我，當時我身上沒有錢，也沒
    有正當工作，李秉翰問我要不要賺錢，我想說有錢賺就順便
    ，就把帳號給他等語（原審卷第318至323頁）；及李秉翰於
    偵查中所述：我擔任主謀角色，由我與被害人接洽聯繫並詐
    騙對方金錢，叫車手王恩麟幫我找帳戶提領詐得款項，王恩
    麟找的提供帳戶的人我都不認識等語（他568卷第95頁、248
    頁），核與被告所供亦屬相合，堪認被告與王恩麟2人彼此
    相識，且王恩麟當時與李秉翰共同詐欺，負責蒐集帳戶，而
    向被告借用提款卡時，並未對被告透露其擬作為不法使用。
    在此情形下，被告因信任王恩麟，致未能認識或預見所出借
    之提款卡將作為詐欺取財或洗錢之用，尚無明顯違反情理之
    處，所辯並無參與詐欺取財及洗錢之犯意等語，已非全然無
    據。
　㈣被告出借系爭帳戶之提款卡，未取得任何不法利益，王恩麟
    、李秉翰共同詐得之款項，均由其2人朋分等情，此據王恩
    麟、李秉翰供明在卷（原審卷第137頁、174頁）。而被告所
    出借者，為自己名下帳戶之提款卡，遭他人作為不法使用，
    勢必留下可供追查之資金紀錄，而將被告牽扯其中。倘被告
    事先知悉王恩麟係在蒐集帳戶供詐欺取財及洗錢之用，是否
    仍會願意在未取得任何不法利益之情況下，將自己名下之提
    款卡出借給王恩麟？抑或係遭王恩麟刻意欺瞞，未詳究細節
    、提高警覺，以致在不知情之情況下遭受詐騙利用？仍有合
    理之可疑。況每個人對於社會事物之警覺性，本就因人而異
    ，此觀雷同行騙手法雖一再從事，且迭經有關機關及媒體反
    覆宣導播報，受騙案件仍屢見不鮮，倘人人一律均能辨別真
    偽，社會上何來眾多詐欺犯罪之受害者？一般民眾既有可能
    遭詐騙金錢，何嘗不無可能遭詐騙出借帳戶資料？自不能僅
    因被告當時答應出借提款卡，嗣遭王恩麟等人擅自作為詐騙
    附表編號3所示告訴人蔡明毅匯款5千元之用，遽謂被告必定
    有意圖為自己不法所有及洗錢之犯罪故意。至於王恩麟等人
    所為附表編號1、2、4所示犯行，係另外使用黃嘉璘、朱加
    芹之帳戶取款，檢察官未舉證此部分究與被告有何關聯，其
    認被告亦應一併負責，更屬無據。
五、綜上，依檢察官所提出之全部證據，經本院逐一調查審認，
    認本案仍有合理之可疑，尚不能使本院形成被告有罪之確信
    。此外，復查無其他證據足以證明被告犯罪，依上開說明，
    自應為被告無罪之判決。原判決同此認定，以檢察官不能證
    明被告犯罪為由，為被告無罪之諭知，並無違誤，應予維持
    。本案既經判決無罪，起訴效力自不及於臺灣新北地方檢察
    署109年度偵字第17098號移送併辦事實，本院無從併予審究
    ，應退由檢察官另為適法之處理，附此敘明。
六、檢察官上訴意旨略以：㈠被告於偵查中自陳：王恩麟朋友的
    錢是在網路上騙別人得來的錢等語，可見其將提款卡借給王
    恩麟時，已明確知悉該帳戶將用於收受不法所得；㈡依王恩
    麟於原審準備程序及審理時所述內容，可見王恩麟對於其當
    時對被告表示借卡之原因及過程，前後所述不一。且被告於
    警詢、偵訊及原審羈押訊問時，未提及王恩麟曾稱要借用提
    款卡提領遊戲的錢，亦與王恩麟所述有所出入，是王恩麟上
    開證詞是否可採，實屬有疑；㈢依被告與王恩麟之關係、王
    恩麟之供詞，可知被告很可能明知王恩麟借用帳戶係為收取
    詐騙款項，但基於兄弟情誼，仍分文未取而決定出借。事後
    王恩麟因害到被告，卻未曾朋分犯罪所得給被告，感到歉疚
    ，才意圖於證述中掩飾袒護被告，致使其證詞前後矛盾；㈣
    依王恩麟於原審審理時所證，可知被告事前已知悉王恩麟曾
    將自己帳戶用於非法用途而遭凍結，而可預見王恩麟借用其
    帳戶亦可能用於非法用途，卻仍執意出借，縱未清楚知悉王
    恩麟、李秉翰之犯罪計畫，亦有幫助渠等犯罪之不確定故意
    等語。惟查：㈠綜觀被告歷次之供詞，所述主要情節尚無明
    顯出入，自始至終均堅稱其出借系爭帳戶之提款卡時，不知
    王恩麟向其借卡之目的係作為犯罪使用，已如前述。上訴意
    旨所引被告於108年2月21日偵訊時所述：當時我跟王恩麟住
    在一起，他說要借提款卡跟朋友借錢，朋友的錢可匯到我的
    帳戶給王恩麟等語，亦在表明王恩麟係以「跟朋友借錢」之
    說詞向其借用提款卡，並當庭否認有何涉犯詐欺及洗錢之情
    事(偵3859卷第176頁）。至於被告於同次偵訊時所稱「王恩
    麟朋友的錢是在網路上騙別人得來的錢」等語，整體觀察其
    前後語意及答辯意旨，應指事後因檢警傳喚通知到案接受調
    查後才知道之訊息，上訴意旨憑以主張被告自始已明確知悉
    系爭帳戶將用於收受不法所得云云，尚嫌率斷；㈡王恩麟於
    原審審理時自始已證稱本案其向被告借用提款卡之說詞，係
    對被告說有朋友要匯錢借他等語（原審卷第318頁、320頁）
    ，核與被告所供相合。而依被告於原審審理時所稱：王恩麟
    說跟朋友借錢，沒有提款卡，所以跟我借，且他之前玩遊戲
    有跟我借過，他玩遊戲都很正常，我沒想到會發生問題等語
    （原審卷第332頁）；佐以王恩麟於原審準備程序時所述：
    我之前玩遊戲有跟被告借過帳戶等語（原審卷第174頁），
    堪認在本案之前，王恩麟已曾經向被告借用提款卡領取遊戲
    款項。嗣王恩麟於原審審理之過程中，因記憶淡忘或圖減輕
    自己罪責，針對本案其向被告借用提款卡之原因及過程所述
    有不一致之情形，均難據為不利於被告之認定。況檢察官應
    負實質舉證責任，即令王恩麟所述內容有疑，在未提出積極
    證據以排除合理可疑之下，仍無從率為不利於被告之認定；
    ㈢倘被告事先知悉王恩麟係在蒐集帳戶供詐欺取財及洗錢之
    用，是否仍會願意在未取得任何不法利益之情況下，將自己
    名下之提款卡出借給王恩麟？既有合理之可疑，自應由檢察
    官舉證澄清。上訴意旨未提出其他證據，主張被告是基於兄
    弟情誼，分文未取而決定出借提款卡，事後王恩麟感到歉疚
    ，而掩飾坦護被告云云，核屬臆測之詞，查無證據足以證明
    ，難認可採；㈣王恩麟於原審審理時係證稱：(你跟被告借提
    款卡時是如何說的？）說有朋友要匯錢給我，被告相信我就
    借給我；(有無跟被告說為什麼朋友匯錢不匯到你自己的帳
    戶？）我之前有跟他說過「我沒有帳戶」；(你為何沒有帳
    戶？）我的帳戶借給別人，變成警示帳戶，所以就不能用等
    語（原卷第318至319頁）。依上開證述，可見王恩麟當時僅
    係向被告表明自己沒有帳戶，核與被告所供相合。至於沒有
    帳戶之原因不一而足，王恩麟當時既刻意欺瞞被告，則於向
    被告借用提款卡時，是否必定誠實告知自己帳戶已遭列為警
    示帳戶？上訴意旨未舉證證明王恩麟當時已明確告知上情，
    率認被告事前已知悉王恩麟曾將自己帳戶用於非法用途而遭
    凍結，進而推論被告至少有幫助犯罪之不確定故意云云，亦
    無足採。此外，檢察官未提出其他理由，以指摘原判決有何
    違誤情事，僅執前詞，提起本件上訴，經核為無理由，應予
    駁回。
據上論斷，應依刑事訴訟法第368條，判決如主文。
本案經檢察官李秉錡提起公訴，檢察官李淑珺提起上訴，檢察官
黃建麒到庭執行職務。
中　　華　　民　　國　　109 　年　　9 　　月　　17　　日
              　　刑事第六庭    審判長法　官  劉方慈
                                      法　官  許曉微
                                      法　官  朱嘉川
以上正本證明與原本無異。
檢察官如不服本判決，應於收受送達後20日內向本院提出上訴書
狀，惟須受刑事妥速審判法第9條限制。其未敘述上訴之理由者
，並得於提起上訴後20日內向本院補提理由書（均須按他造當事
人之人數附繕本）「切勿逕送上級法院」。
刑事妥速審判法第9條：
除前條情形外，第二審法院維持第一審所為無罪判決，提起上訴
之理由，以下列事項為限：
一、判決所適用之法令牴觸憲法。
二、判決違背司法院解釋。
三、判決違背判例。
刑事訴訟法第 377 條至第 379 條、第 393 條第 1 款規定，於
前項案件之審理，不適用之。
                                      書記官  尤朝松
中　　華　　民　　國　　109 　年　　9 　　月　　17　　日
附表：
編號 告訴人 詐騙時間 匯款金額(新臺幣) 匯入帳戶 1 魏子翔 107年12月19日 0時39分許 8千元 中華郵政00000000000000號(戶名黃嘉璘) 2 許宏佑 107年12月19日 0時45分許 6千元 同上 3 蔡明毅 107年12月20日 8時許 5千元 中國信託000000000000號(被告名下之系爭帳戶) 4 王志豪 107年12月22日 4時30分許 5千1百元 中華郵政00000000000000號(戶名朱加芹)